【裁判字號】    98,台上,5005
【裁判日期】    980903
【裁判案由】    違反毒品危害防制條例
【裁判全文】
最高法院刑事判決            九十八年度台上字第五００五號
上  訴  人  甲○○
選任辯護人  邱創典律師
上  訴  人  乙○○
選任辯護人  楊丕銘律師
上  訴  人  丙○○
選任辯護人  黃溫信律師
上  訴  人  丁○○
選任辯護人  裘佩恩律師
            林志雄律師
上列上訴人等因違反毒品危害防制條例案件，不服台灣高等法院
台南分院中華民國九十八年六月二十三日第二審更審判決（九十
八年度上更(一)字第五八號，起訴案號：台灣嘉義地方法院檢察署
九十五年度偵字第五六六二、八一七八號），提起上訴，本院判
決如下：
    主  文
原判決撤銷，發回台灣高等法院台南分院。
    理  由
本件原判決認定(一)、上訴人甲○○係柯文瑞之配偶，彼等二人基
於販賣第一級毒品海洛因營利之概括犯意，自民國九十五年五月
間某日起至同年六月三十日止，由乙○○撥打柯文瑞所有之0000
000000號行動電話聯繫後，由乙○○每隔三、四天前往甲○○與
柯文瑞住處，以半錢海洛因新台幣（下同）一萬六千元之價格，
由柯文瑞或甲○○交付毒品予乙○○，共計販賣海洛因與乙○○
十次，總計得款十六萬元。(二)、上訴人丁○○與柯文瑞共同基於
販賣海洛因營利之犯意聯絡，於九十五年七月底之某日，以四分
之一錢八千元之價格，販賣海洛因與乙○○一次。(三)、上訴人乙
○○基於販賣第二級毒品甲基安非他命營利之概括犯意，自九十
五年五月間起至同年六月三十日止，由王瑞麟以公用電話或李文
欽所有之0000000000號行動電話，撥打乙○○所使用之00000000
00號行動電話聯繫後，在嘉義市○○路某處，以供施用一次數量
為五百元之價格，販賣甲基安非他命與王瑞麟十次。(四)、乙○○
復另行起意與上訴人丙○○基於販賣海洛因營利之犯意聯絡，於
九十五年七月九日下午四時五十分許，由李文欽以其使用門號00
00000000號行動電話，撥打乙○○所使用之門號0000000000號行
動電話，聯絡購買海洛因一千元，而由丙○○帶往嘉義市○○路
交付與李文欽。再於同年七月十七日上午十一時許，亦由李文欽
以上開方式與乙○○聯絡購買海洛因一千元，亦由丙○○帶往嘉
義市北門口憲兵隊附近交付與李文欽。嗣警方於九十五年八月二
日十六時四十分許，持搜索票前往甲○○與柯文瑞居住處，即嘉
義市○○街一四０巷十號二樓搜索，並扣得如原判決附表五所示
之物；又前往嘉義市○○街「峇里島大樓地下停車場」內，查獲
乙○○持有含有第三級毒品特拉嗎竇成分之藥丸二十九顆；另前
往嘉義市○○街「全家便利商店」前，查獲丙○○持有乙○○所
交付而欲販賣如原判決附表七編號一所示之海洛因，並在嘉義市
○○街十三號四樓，即丙○○住處查獲如原判決附表七編號二至
四所示之物，而查悉上情等情。因而維持第一審關於論處甲○○
共同連續販賣第一級毒品；乙○○連續販賣第二級毒品，及共同
販賣第一級毒品（二罪）；丙○○共同販賣第一級毒品（二罪）
；丁○○共同販賣第一級毒品罪刑部分之判決，駁回上訴人四人
在第二審之上訴，固非無見。
惟查：(一)、犯施用、販賣第一、二級毒品等罪，供出毒品來源因
而破獲者，得減輕其刑，毒品危害防制條例第十七條定有明文，
則施用、販賣毒品之人，如供出毒品之來源因而破獲者，既得獲
邀減輕其刑之寬典，為擔保其所為陳述之真實性，自應有足以令
人確信其陳述為真實之補強證據，始能資為販賣或轉讓毒品等犯
行論罪之依據。而所謂補強證據，則指除施用、販賣毒品者之供
述外，其他足以證明該陳述之事實確具有相當程度真實性之證據
而言，雖所補強者，非以事實之全部為必要，但亦須因補強證據
與該項陳述之相互利用，足使犯罪事實獲得確信者，始足當之。
原判決認定甲○○有如原判決事實欄一、(一)所載，即與柯文瑞共
同基於販賣海洛因營利之概括犯意，自九十五年五月間某日起至
同年六月三十日止，先後販賣海洛因與乙○○十次之犯行，係援
引乙○○不利甲○○供述各情；黃振興於警詢中供稱：「九十四
年四月底我與柯文瑞聯繫，以每次二千元至三千元不等之代價向
他買海洛因」、「九十五年六月中旬，平常跟柯文瑞買毒品之人
都是以打手機方式，跟柯文瑞聯絡，之後就由柯文瑞、甲○○及
綽號『黑枝』、『阿明』就輪流打電話給我，叫我去嘉義市『雅
歌釣蝦場』對面所承租之住處向他拿毒品並送貨給不特定對象，
並將交易所得全數交給柯文瑞」、「今年五月初到六月底，柯文
瑞接電話，我負責送毒品，每天運送毒品次數不一定，約交二、
三萬元回給柯文瑞，乙○○沒有參與，他太太甲○○有時會拿海
洛因請我施用，錢都是柯文瑞在收……」（原判決第十頁第八至
十八行）等情，核與乙○○供述各情相符；及援引對甲○○與丁
○○共同持有之0000000000號行動電話，實施監聽之通訊監察作
業報告表所載：、七月二十九日至三十日，甲○○多次幫柯文
瑞接聽該電話。、七月三十日，柯文瑞以該電話撥打甲○○00
00000000號電話，要甲○○幫「阿裕」裝十個（按係毒品交易數
量之暗語）。、七月三十日，某男以0000000000號電話撥打該
電話，與甲○○聯繫毒品交易事項。、阿延打電話購買毒品要
求隔天匯款，丁○○接聽後，轉給甲○○接聽是否同意等情。足
證甲○○平時即與柯文瑞共同販賣毒品（原判決第十頁第二十三
行至第十一頁第一行）等情，為其主要論據之一。然甲○○否認
有前揭犯行，而乙○○所供述之內容前後不盡一致（原判決第十
一頁第三至七行），非無瑕疵；依原判決援引黃振興上開供述之
內容，黃振興是否未曾供述甲○○等曾販賣海洛因與乙○○？且
其是否僅能證明黃振興曾向柯文瑞購買海洛因，黃振興並與甲○
○、柯文瑞、綽號「黑枝」、「阿明」等人間，就販賣海洛因與
不特定人之犯行，彼此間互有犯意聯絡及行為分擔；通訊監察作
業報告所記載相關監聽之時間，其與原判決認定甲○○等販賣海
洛因與乙○○之時間，即自九十五年五月間某日起至同年六月三
十日止，是否不盡相符，且監聽所得之內容是否亦與甲○○等販
賣海洛因與乙○○之事實無涉？則乙○○不利甲○○供述各情是
否確屬事實，尚非全無疑義，案關重典，自應調查其他必要之證
據，以察其是否與事實相符。乃原判決未說明乙○○不利甲○○
供述各情究有何補強證據可資參照，逕以乙○○不利甲○○供述
各情，遽予認定甲○○有原判決事實欄一、(一)所載之犯行，尚有
未合。(二)、犯罪事實應依證據認定，所謂證據，係指合法之積極
證據，就犯罪事實能為具體之證明者而言；且有罪之判決書，應
於理由內記載認定犯罪事實所憑之證據及其認定之理由，否則即
有理由不備之違法。(1)、原判決認定甲○○有如原判決事實欄一
、(一)所載，即與柯文瑞共同基於販賣海洛因營利之概括犯意，自
九十五年五月間某日起至同年六月三十日止，先後販賣海洛因與
乙○○十次，總計得款十六萬元之犯行，係援引乙○○於警詢中
供稱：「九十五年五月以後向柯文瑞購買海洛因每次半錢，價格
一萬六千元，我先欠他錢，湊足現款還他，目前還欠十幾萬元，
我都是打0000000000號電話約定後，再去嘉義市○○街向柯文瑞
拿」、「我曾向甲○○買過海洛因毒品，曾經拿過半錢的海洛因
三次，如果我叔叔 (指柯文瑞）不在，我就向她拿毒品，我都是
以幫她販賣及運送毒品給不特定對象為主」（原判決第九頁第三
十行至第十頁第五行）；甲○○與柯文瑞共同販賣海洛因與乙○
○之時間，因乙○○對於九十五年七月一日後之犯罪時間並未指
明，此部分應依「罪疑有利於被告」之法則，認係至九十五年六
月三十日止，且對於販賣所得不法利益部分，亦從有利於甲○○
認定共計十次，即合計十六萬元（原判決理由欄貳、一、(六)），
為其主要論據之一。然乙○○上開供述各情，即乙○○以半錢一
萬六千元之價格，向柯文瑞等購買海洛因，而乙○○共積欠柯文
瑞十幾萬元，苟屬無訛，則原判決認定甲○○等共販賣海洛因與
乙○○十次，總計得款十六萬元等情，是否得認係屬有利於甲○
○之認定，非無疑義。原判決未說明經由何項調查及有何證據，
堪認甲○○等確有販賣海洛因與乙○○十次之犯行，逕以上開非
無疑義之理由，遽為不利甲○○之推論，其查證未盡且理由欠備
，遽行判決，尚有未合。(2)、原判決認定乙○○有如原判決事實
欄一、(三)所載，即基於販賣甲基安非他命營利之概括犯意，自九
十五年五月間起至同年六月三十日止，先後販賣甲基安非他命與
王瑞麟十次之犯行，係援引王瑞麟於警詢中供稱：「我於九十五
年五月份開始以公用電話或以李文欽所有之0000000000號行動電
話與一不知名女子所使用之0000000000號聯絡，都約在嘉義市○
○路，以五百元至一千元不等價格購買」、「不知名女子即乙○
○」，於檢察官偵查中亦具結證稱：「安非他命是打0000000000
號的電話，向乙○○買的」（原判決第十五頁第十五至二十一行
）；王瑞麟對於每次購買之確切時間、價格雖無法確定，仍應依
「罪疑有利於被告」之法則，認乙○○自九十五年五月間起至同
年六月三十日止，在嘉義市○○路某處，以供施用一次數量五百
元之價格，販賣甲基安非他命與王瑞麟十次（原判決第十七頁第
八至十三行），為其主要論據之一。然稽諸王瑞麟上開供述各情
，王瑞麟是否未曾供述其向乙○○購買甲基安非他命之次數，則
原判決認定乙○○共販賣甲基安非他命與王瑞麟十次等情，是否
得認係屬有利於乙○○之認定，非無疑義。原判決未說明經由何
項調查及有何證據，堪認乙○○確有販賣甲基安非他命與王瑞麟
十次之犯行，逕以上開非無疑義之理由，遽為不利乙○○之推論
，其查證未盡且理由欠備，遽行判決，尚有未洽。(三)、有罪之判
決書，應於理由內記載認定犯罪事實所憑之證據及其認定之理由
，為刑事訴訟法第三百十條第一款所明定。故有罪之判決書，對
於證據之具體內容，及法院本於如何之經驗法則、論理法則或其
他證據法則，而為合理判斷證據之價值及證明力，並定其取捨與
所形成之心證，均應詳為闡析論敘，載明於理由內。否則即屬判
決不載理由，其判決當然為違背法令。原判決認定丁○○有如原
判決事實欄一、(二)所載，即與柯文瑞共同基於販賣海洛因營利之
犯意聯絡，於九十五年七月底之某日，以四分之一錢八千元之價
格，販賣海洛因與乙○○一次之犯行，係依憑乙○○於警詢中不
利丁○○之供述，及依海岸巡防總局中部地區巡防局嘉義機字第
0950011322號卷，第五十六頁至第八十頁所附通訊監察譯文之內
容以觀，丁○○確曾與柯文瑞共同接聽電話，並談及買賣毒品之
暗語（原判決第十三頁第二十七至三十行）等情，為其主要論據
之一。然乙○○於第一審審理中已翻異前供（原判決第五頁第二
十一至二十五行）。又稽諸海岸巡防總局中部地區巡防局上開卷
第五十六頁至第八十頁所附之通訊監察譯文，其內所載之電話交
談對象及所交談之內容是否均不盡明確。乃原判決未具體說明其
究係援引該通訊監察譯文何部分所載之內容，據以認定丁○○確
曾與柯文瑞共同接聽電話，彼等並曾談及買賣毒品之暗語等情，
逕併援引上開通訊監察譯文全部之內容，據為不利丁○○認定之
依據，致丁○○上訴意旨得據以指摘，其理由欠備，遽行判決，
有欠允當。(四)、依法應於審判期日調查之證據雖已調查，而其內
容未明瞭者，即與未經調查無異，如遽行判決，仍屬應於審判期
日調查之證據而未予調查，尚不得遽對被告為有利或不利之認定
。原判決認定乙○○復另行起意，並與丙○○基於販賣海洛因營
利之犯意聯絡，於九十五年七月九日下午四時五十分許，由李文
欽以其使用門號0000000000號行動電話，撥打乙○○所使用之門
號0000000000號行動電話，聯絡購買海洛因一千元，而由丙○○
帶海洛因至嘉義市○○路交付與李文欽。再於同年七月十七日上
午十一時許，亦由李文欽以上開方式與乙○○聯絡購買海洛因一
千元，亦由丙○○帶海洛因至嘉義市北門口憲兵隊附近交付與李
文欽等情，係援引李文欽於檢察官偵查中供稱：「今年七月、八
月份我都以0000000000打給乙○○的三支電話向她買的。每四、
五天就買一次，每次都買一千元，我都打電話給她，約在嘉義市
體育館交貨。我都叫阿成他『兄哥』（台語），我每次都向他買
一千元海洛因，他跟乙○○同夥的，因為我打這三支電話，如果
不是乙○○接的，就是我叫他『兄哥』這個人接的。我沒看過『
兄哥』這個人，因為乙○○都是下車跟我交易，她車上還有另外
一個人，或者是乙○○自己騎機車過來。九十五年七月九日、七
月十七日這二天，我向乙○○她們各買一千元海洛因」，「毒品
是向乙○○買的。我打電話向乙○○說要買海洛因，聯絡好之後
都是由丙○○拿給我的，錢也是交給丙○○。我記得電話大都是
乙○○接的，有時是丙○○接的……」（原判決第十七頁第三十
一行至第十八頁第十三行）等情，為其主要論據之一。然稽諸李
文欽上開供述內容，其或供稱購買海洛因之電話係乙○○及綽號
「兄哥」之人接聽，或又供稱購買海洛因之電話係乙○○及丙○
○接聽；或供稱均係乙○○親自到場與伊為海洛因交易，或又供
稱均係由丙○○到場交付海洛因與伊。李文欽上開供述各情前後
不一，原判決未說明其為如何斟酌取捨之理由，逕併援引為認定
乙○○、丙○○有上開犯行之依據，已有未合。又李文欽上開供
述各情究何部分係屬事實，其與此部分之犯罪事實如何及如何為
法律之適用攸關，案關重典，自應詳予調查釐清論述說明。乃原
審就上情未詳予調查研求論述說明，其查證未盡且理由欠備，遽
行判決，難昭折服。上訴人四人上訴意旨分別指摘原判決不當，
尚非全無理由。按第三審法院應以第二審判決所確認之事實為判
決基礎，刑事訴訟法第三百九十四條第一項前段定有明文。原判
決上述之違背法令，影響於事實之確定，本院無可據以為裁判，
應將原判決撤銷，發回原審法院更為審判。原判決理由欄肆所載
關於甲○○、乙○○、丙○○不另為無罪諭知部分，基於審判不
可分之原則，併予發回，附此敘明。
據上論結，應依刑事訴訟法第三百九十七條、第四百零一條，判
決如主文。
中    華    民    國  九十八  年    九    月    三    日
                      最高法院刑事第一庭
                          審判長法官  董  明  霈
                                法官  林  茂  雄
                                法官  張  祺  祥
                                法官  黃  正  興
                                法官  陳  東  誥
      本件正本證明與原本無異
                                      書  記  官
中    華    民    國  九十八  年    九    月    十    日
                                                     M


司法院資訊處製作；財團法人民間司法改革基金會備份。
